【裁判字號】    91,自,348
【裁判日期】    920312
【裁判案由】    侵占等
【裁判全文】
臺灣高雄地方法院刑事判決               九十一年度自字第三四八號
    自  訴  人  乙○○
    自訴代理人  洪錫鵬律師
    被      告  甲○○
右列被告因侵占等案件，經自訴人提起自訴，本院判決如左：
    主  文
甲○○無罪。
    理  由
一、自訴意旨略以：因自訴人乙○○因積欠多人債務，遂與友人丙○○聯繫討論如何
    清償債務事宜，丙○○即向自訴人介紹被告甲○○，並稱被告甲○○應有能力幫
    忙處理債務；嗣後在丙○○之介紹下，自訴人乃向被告甲○○稱伊共積欠綽號「
    偉仔」新臺幣（下同）三萬一千元、綽號「權仔」五萬元、綽號「成仔」四萬三
    千六百元、綽號「昌仔」四萬元、綽號「文仔」三萬零五百元及綽號「泰仔」四
    十五萬元，現因資金不足，願先清償綽號「成仔」、「泰仔」共計四十九萬三千
    六百元之債務等語，被告甲○○聞言後，向自訴人佯稱伊有能有處理自訴人之債
    務，伊與綽號「泰仔」、「成仔」等債權人認識，且只要清償四十八萬元即可等
    語，自訴人不疑有他，遂交付被告甲○○四十八萬元，並委託被告甲○○處理上
    開清償綽號「泰仔」、「成仔」債務之相關事宜，詎被告甲○○僅清償自訴人所
    積欠綽號「成仔」四萬三千六百元部分，而未依約清償自訴人積欠綽號「泰仔」
    四十五萬元，且未將餘款返還自訴人，顯被告甲○○已將餘款侵吞花用。又被告
    甲○○在未經自訴人同意下，擅將部分款項清償其他債權人，亦違背自訴人之委
    託意旨；嗣於九十一年七月間，自訴人收受臺灣高雄地方法院九十一年度自字第
    二五三號刑事裁定始察知上情。因認被告甲○○涉犯刑法第三百三十五條之侵占
    罪嫌及同法第三百四十二條之背信罪嫌等語。
二、按犯罪事實應依證據認定之，無證據不得推定其犯罪事實；又不能證明被告犯罪
    ，應諭知無罪之判決。刑事訴訟法第一百五十四條及第三百零一條第一項分別定
    有明文。次按，刑法第三百三十九條第一項詐欺罪之成立，以意圖為自己或第三
    人不法之所有，以詐術使人陷於錯誤，而將本人或第三人之物交付為要件，最高
   法院四十六年台上字第二六０號著有判例可稽，是以行為人之行為若在觀念上難
    認為係施用詐術，自難以刑法之詐欺取財罪相繩之。再按告訴人之告訴，係以使
    被告受刑事訴追為目的，是其陳述是否與事實相符，仍應調查其他證據以資審認
    ，最高法院五十二年台上字第一三００號著有判例可供查考，同理，因自訴人之
    指訴，亦係為使被告受刑事訴追，故仍應需對自訴人之指訴加以調查其他相關稽
    證，以證明自訴人之指訴是否與真實相符。
三、自訴人認被告甲○○涉犯上開罪嫌，係以右開事實，有本院九十一年度自字第二
    五三號刑事裁定可證，並聲請傳訊證人即當時介紹被告與自訴人認識之丙○○，
    以證明被告當時係如何應允幫忙處理債務始末等情，以為論據；訊據被告甲○○
    固不否認曾應允替自訴人處理債務，並收受自訴人所交付之四十八萬元之事實，
    惟堅詞否認有何侵占及背信之事實，辯稱：當時自訴人因沈迷電玩及賭博，故積
    欠地下錢莊二、三百萬元之龐大債務，伊在丙○○之介紹下方認識自訴人，伊因
    認識自訴人之前述債權人，經評估後，認自訴人所積欠之債務，應可以七十萬元
    全部代為處理，乃與自訴人約定，自訴人僅需交付伊七十萬元，伊即可代為處理
    自訴人積欠他人之全部債務，而自訴人所交付之七十萬元，若由伊加以運用處理
    而有剩餘，即全歸伊所有，作為代處理債務之報酬，惟若處理右揭自訴人之債務
    所需款項，超過七十萬元，超過部分即全由伊負擔，自訴人無庸負責，惟伊如何
    代為處理債務，交由伊自由決定，自訴人聞言，乃應允之，並方交付四十萬予伊
    ，伊在收取自訴人所交付之四十萬元後，即與自訴人約定，自訴人應在一星期內
    交付餘款，若自訴人未在一星期內交付餘款予伊，伊即得沒收自訴人先前所交付
    之款項；後來伊幫自訴人處理十幾萬元之債務後，因自訴人遲未交付尾款，使伊
    無法繼續處理其他債務，並因而衍生部分糾紛，又為處理上開所衍生之糾紛，故
    又再度花費部分由自訴人所交付之款項，是自訴人所交付之款項僅餘十餘萬元在
    伊處，因自訴人先前所預留予伊之通訊連絡方法均遭中斷，無法加以聯絡，方沒
    收自訴人之款項；而非如自訴人所言，自訴人所積欠他人之債務，僅四十九萬餘
    元，果如此，僅相差一萬餘元，自訴人大可自行處理債務，而無庸委託其代為處
    理，足見自訴人所為之指訴不實等語。
四、經查：
（一）自訴人曾委託被告代為處理自訴人積欠他人債務事宜之事實，除據自訴人指訴
      明確及被告自承不諱外，另證人即介紹自訴人與被告認識之丙○○亦來院證稱
      ：確有介紹自訴人與被告相識，但處理債務之事宜係由他們（即自訴人及被告
      ）自行接洽，他們（即自訴人及被告）事後如何洽談，並不清楚，自訴人確有
      交付四十八萬元予被告等語（見本院九十一年十月三十日訊問筆錄），是以此
      部分之事實，已堪認定。
（二）惟自訴人雖確有委託被告代為處理其債務，然就委託之內容，自訴人與被告卻
      各持一詞，復均未提出其他具體之書面證據或物證可資參佐，自有參照其他相
      關事證加以審認之必要；依自訴人所指訴，其委託被告代為處債務而應支付予
      被告之報酬係五萬元（見本院九十二年二月二十一日審判筆錄），然依自訴人
      所述，其當時係積欠綽號「偉仔」三萬一千元、綽號「權仔」五萬元、綽號「
      成仔」四萬三千六百元、綽號「昌仔」四萬元、綽號「文仔」三萬零五百元及
      綽號「泰仔」四十五萬元，則合計自訴人之總債務，應為六十四萬五千一百元
      ；惟觀其委託被告代為處理債務之過程，係先交付被告四十八萬元，其後應再
      交付二十萬元予被告（見本院九十二年一月三日訊問筆錄），則自訴人若委託
      被告代為處理上開債務，含應支付予被告之報酬，即為七十三萬元（即４８０
      ０００＋２０００００＋５００００＝７３００００），較其自行清償債務，
      反而花費更鉅，顯與常情有違，足見自訴人當時委任被告代為處理之債務，應
      較自訴人所述為龐大。
（三）自訴人雖指稱當時有與被告約定，被告應先代為處理其積欠「成仔」、「泰仔
      」之債務合計為四十九萬三千六百元，方先交付被告四十八萬元，惟此部分業
      據被告以前詞加以否認，自訴人復又無法提出其他相關佐證可資查考，則自訴
      人此部分之指訴，是否真實，即非無疑；復觀一般社會常情，若自訴人有意以
      四十八萬元之整數，清償其積欠「成仔」、「泰仔」合計為四十九萬三千六百
      元之債務，當無庸大費周章委託被告代為出面處理；而自訴人果在以四十八萬
      元清償其積欠「成仔」、「泰仔」之右開債務後，其所積欠之債務，亦僅餘十
      五萬一千五百元，又何庸再與被告約定需交付被告二十萬元，以處理其餘債務
      ？自訴人之指訴，顯然存有嚴重瑕疵存在。
（四）再參以自訴人於交付被告四十八萬元後，即未再依約交付二十萬元之款項予被
      告，並未再予被告聯絡，同時中斷所有先前留予被告之通訊聯絡方法，此為自
      訴人所自認（見本院九十二年一月三日訊問筆錄），果自訴人係要求被告先以
      四十八萬元處理其積欠「成仔」、「泰仔」之債務，足見自訴人應係在較急迫
      或較為重視其所積欠「成仔」、「泰仔」債務之情形下，方提出如此之要求，
      則在委託被告代為處理此部分之債務後，理應主動積極向被告探詢處理債務之
      進度及過程，自訴人竟未為之，反而自行中斷與被告之聯絡方法，亦未與被告
      主動聯絡，更與常情大相逕庭，故其指訴先係要求被告代為處理「成仔」、「
      泰仔」債務部分之指訴，在欠缺其他相關事證可資參照之情形下，自難遽信為
      真實。
（五）被告在受自訴人委託後，確曾替自訴人處理部分債務之事實，除據被告供承明
      確外，復為自訴人所不否認，而依被告所述，係因自訴人未繳付尾款之故，方
      未繼續代為處理債務，並沒收先前自訴人所交付款項之餘款，因自訴人亦自認
      需再支付二十萬元之款項予被告之事實，已如前述，則被告此部分之抗辯，在
      自訴人未舉出相關事證足資參酌之情形下，即應非全然子虛而不可採信。綜上
      所述，被告既確有替自訴人處理部分債務之事實，係因自訴人未繼續交付尾款
      予被告，故方未繼續替自訴人處理債務，則本件自訴人與被告間，應係單純因
      委任關係投資而生之民事糾紛，而與侵占及背信罪責均無涉。自訴人所舉之證
      據尚無法證明被告犯罪。此外，復查無其他積極證據足認被告有自訴人所指之
      犯行存在，不能證明被告犯罪，依法應為無罪之諭知。
據上論斷，應依刑事訴訟法第三百四十三條、第三百零一條第一項，判決如主文。
中      華      民      國    九十二    年      三      月    十二      日
                                  臺灣高雄地方法院刑事第六庭
                                      法  官  李怡諄
右正本證明與原本無異。
如不服本判決，應於判決送達後十日內，向本院提出上訴狀。
                                      書記官  陳孟瑩
中    華    民    國    九十二    年      三      月      十二        日


司法院資訊處製作；財團法人民間司法改革基金會備份。
